臺灣臺中地方法院民事判決
111年度沙簡字第57號
原      告  臺中市政府建設局

法定代理人  陳大田  
訴訟代理人  陳姿君律師
複代理人    謝志忠律師
被      告  林侯君  

訴訟代理人  林益堂律師
上列當事人間請求確認界址事件，本院於民國111年7月13日言詞
辯論終結，判決如下：
    主      文
確認原告所管理坐落臺中市○○區○○段○○○段○○○○○○○地號土地，與
被告所有坐落臺中市○○區○○段○○○段○○○○○○○地號土地間之界址，
為如附件鑑定圖所示A-B-C-D點間之連接虛線。
訴訟費用由被告負擔二分之一；餘由原告負擔。
    事實及理由
壹、程序方面：
    按國有財產撥給各地國家機關使用者，名義上雖仍為國有，
    實際上即為使用機關行使所有人之權利，故本院對於是類財
    產，向准由管領機關起訴，代國家主張所有權人之權利（最
    高法院51年度台上字第2680號民事判決意旨參照）。本件重
    測後之臺中市○○區○○段000地號土地（重測前為大庄段大庄
    小段第118之37地號，下稱系爭土地，以下均以重測前地號
    稱之），所有權人為臺中市，並由臺中市政府建設局管理等
    情，有系爭土地登記之土地建物查詢資料（見本院卷第27頁
    ）可憑，故原告自得主張所有權人之權利。
貳、實體方面：
一、原告主張：原告所管理重測前之臺中市○○區○○段○○○段○0000
    00地號土地（下稱系爭土地），與被告所有坐落同小段第11
    8-38地號土地相毗鄰，兩造於地籍圖重測時指界不一，若依
    據臺中市政府於民國110年12月28日土地界址調處會議結論
    ，裁處以參照舊地籍圖之a'-b'-c'-d'為重測後之界址，原
    告所管理之土地將減少0.71平方公尺，惟該路段銜接計畫道
    路已經徵收取得，倘採此調處結果，該處土地有地籍與都市
    計畫椿位不符情形，故原告主張兩造土地之界址，應以舊地
    籍圖為依據，兩造之界址既發生爭議，實有確認兩造界址之
    必要，爰依法請求確認兩造前開土地之界址等語。並聲明：
    確認原告所管理系爭土地，與被告所有坐落同小段第118-38
    地號土地間之界址，為如起訴狀附圖（即本院卷第19頁）所
    示之A、B、C、D之連線。
二、被告答辯略以：依市政府裁處結果，被告的土地也有減少，
    被告雖然一開始主張兩造土地之界址，應依舊地籍圖為準，
    惟被告後來認為應依重測時，被告實際指界之位置為準。並
    聲明：駁回原告之訴。
三、得心證之理由：
  ㈠按所謂因定不動產界線之訴訟，係指不動產之經界不明，或
    就經界有爭執，而求定其界線所在之訴訟而言(最高法院30
    年渝抗字第177號裁定意旨參照)，性質上屬於形成之訴。原
    告提起此訴訟時，只須聲明請求定其界線之所在即可，無須
    主張特定之界線。縱原告有主張一定之界線而不能證明，法
    院仍不能以此駁回其訴。亦即法院可不受兩造當事人主張之
    拘束，得本於調查之結果，定雙方不動產之經界(最高法院9
    0年度台上字第868號判決意旨參照)。原告主張兩造間土地
    相毗鄰並因界址發生爭議，已據原告提出系爭土地之土地建
    物查詢資料（重測後編定為臺中市○○區○○段000地號）、異
    動索引查詢資料、被告土地之土地建物查詢資料、臺中市政
    府110年12月28日府授地測一字第1100344445號函、臺中市
    政府（地政局）不動產糾紛調處紀錄表、土地界址爭議案裁
    處結果圖說分析表等資料（見本院卷第21-29、45-47頁）為
    證，核與被告所提其土地經重測後編定為臺中市○○區○○段00
    0地號之土地登記第一類謄本（見本院卷第61頁）相符，原
    告所管理系爭土地於法律上即有不安之狀態，而此種不安狀
    態可以本件判決除去之，原告自得提起本訴，求為判決確定
    兩造土地之界址，合先敘明。
  ㈡原告雖主張若依據臺中市政府於民國110年12月28日土地界址
    調處會議結論，裁處以參照舊地籍圖之a'-b'-c'-d'為重測
    後之界址，原告所管理之土地將減少0.71平方公尺，並主張
    應以舊地籍圖之經界線為準，被告亦主張應依其於重測時，
    實際指界之位置為準。惟經本院於111年4月14日會同內政部
    國土測繪中心人員到場勘驗，並由兩造分別指界，請內政部
    國土測繪中心人員實地測繪兩造主張之界址，使用精密電子
    測距經緯儀，在系爭土地附近檢測110年度臺中市梧棲區重
    測時測設之圖根點，經檢核無誤後，以各圖根點為基點，分
    別施測系爭土地及附近界址點，並計算其坐標輸入電腦，以
    自動繪圖儀展繪於鑑測原圖上（同重測後地籍圖比例尺1/50
    0及重測前地籍圖比例尺1/1200），然後依據臺中市清水地
    政事務所所保管之重測前後地籍圖、重測前圖解地籍圖數值
    化成果，地籍調查表等資料，展繪本案有關土地地籍圖經界
    線，與前項成果核對檢核後測定於鑑測原圖上，作成比例尺
    1/500鑑定圖。其後認附件鑑定圖圖示之a-b-c-d紅色連接虛
    線係被告指界以調處圖說紅色線標示之位置；圖示a'-b'-c'
    -d'綠色連接虛線係於清水地政事務所辦理臺中市政府（地
    政局）不動產糾紛調處之裁處位置，鑑測結果均與重測前地
    籍圖經界線A…B…C…D相符等語，有本院勘驗筆錄（含現場相
    片）、內政部國土測繪中心111年5月11日測籍字第11113008
    34號函覆本院所附鑑定書併附鑑定圖在卷可按，堪認該鑑測
    結果，應可採為本件認定系爭土地界址之參考。
  ㈢按地政機關所製作之地籍圖，在主管機關逕行分割之土地，
    係依主管機關行政處分所定之分割線而定；在土地所有人自
    行分割之土地，係按土地所有人申請分割登記時所定之分割
    線而定；在法院裁判分割之土地，係依法院所為之民事確定
    判決而定；就其餘之土地，則係按地籍圖製作前之當時土地
    所有人指界而定，且此項土地所有人之指界，除嗣後之地籍
    圖重測外，多係在臺灣開始建立地籍圖制度之日據時代完成
    ，而當時多係依直接占有或間接占有現狀為之（但即使在已
    製作地籍圖之地區，仍有部分土地在日據時代未完成登錄，
    嗣後在測量作業中發現，始補行測繪將之列入地籍圖內）。
    因此，除地籍圖製作過程中發生與上述界址產生原因不符之
    錯誤或地籍圖保管過程中有造成地籍圖損壞之情形外，地籍
    圖經界線即係相鄰土地所有人界址所在，因此在無其他證據
    足資證明地籍圖有上述之錯誤情事，自應以地籍圖經界線定
    相鄰土地之界址。本件依前述說明，不論是以被告指界以調
    處圖說紅色線標示之a-b-c-d紅色連接虛線位置，及清水地
    政事務所辦理臺中市政府（地政局）不動產糾紛調處之裁處
    圖示a'-b'-c'-d'綠色連接虛線位置，其鑑測結果均與重測
    前地籍圖經界線A…B…C…D相符，有上開內政部國土測繪中心
    之函文及附件鑑定圖可憑，故兩造之土地界址，自應以重測
    前地籍圖經界線A-B-C-D之連接虛線為準至明。至原告雖再
    具狀，請求本院函詢內政部國土測繪中心說明為何該三條線
    都相符，為何原告面積較重測前減少0.71平方公尺等語，惟
    查，如依附件之鑑定圖顯示，被告土地面積亦較重測前減少
    8.95平方公尺，顯較原告減少面積更多，如依舊地籍圖界址
    ，並無對原告不公平之處，故原告聲請函詢部分，本院認無
    必要，併予敘明。
四、按因共有物分割、經界或其他性質上類似之事件涉訟，由敗
    訴當事人負擔訴訟費用顯失公平者，法院得酌量情形，命勝
    訴之當事人負擔其一部，民事訴訟法第80條之1定有明文。
    本件確定界址訴訟事件，原告起訴雖於法有據，但被告之應
    訴亦屬伸張、防衛權利所必要，是本院酌量情形，認本件訴
    訟費用應由原告及被告各負擔1/2，較為公允。　　
五、本件事證已臻明確，兩造其餘攻擊防禦方法及未經援用之證
    據，經本院斟酌後，認為均不足以影響本判決之結果，爰不
    一一論述，併此敘明。
六、訴訟費用負擔之依據：民事訴訟法第80條之1。
中　　華　　民　　國　　111 　年　　7 　　月　　27　　日
                  沙鹿簡易庭   法  官  黃建都
以上為正本係照原本作成。
如不服本判決，應於送達後20日內，向本院提出上訴狀並表明上
訴理由，如於本判決宣示後送達前提起上訴者，應於判決送達後
20日內補提上訴理由書（須附繕本）。如委任律師提起上訴者，
應一併繳納上訴審裁判費。
中　　華　　民　　國　　111 　年　　7 　　月　　27　　日
                               書記官